【裁判字號】    89,上更(五),42
【裁判日期】    900626
【裁判案由】    損害賠償
【裁判全文】
臺灣高等法院民事判決                          八十九年度上更(五)字第四十二號
      上  訴  人  交通部民用航空局
      法定代理人  張家祝
      被 上訴 人  太平產物保險股份有限公司
      法定代理人  董孝強
      被 上訴 人  富邦產物保險股份有限公司
      法定代理人  石燦明
      被 上訴 人  新光產物保險股份有限公司
      法定代理人  吳東賢
右當事人間損害賠償事件，上訴人對於中華民國七十八年四月七日臺灣台北地方法院
七十八年度訴字第六九０號第一審判決提起上訴，經最高法院第五次發回更審判決，
被上訴人並為訴之變更及追加，本院判決如左：
      主      文
被上訴人變更、追加之訴均駁回。
第二審及發回前第三審訴訟費用除確定部分外，均由被上訴人負擔。
      事      實
甲、上訴人方面：
  一、聲明：
    (一)原判決除確定部分外廢棄。
    (二)右廢棄部分，被上訴人在第一審之訴駁回。
  二、陳述：除與原審判決及前審判決記載相同者，予以引用外補稱：
    (一)上訴人所屬航運站對於存放於站內之物品，已採嚴格保全措施，實已盡善良管
      理人之注意義務，而無故意或過失，系爭貨物之遺失，實無可歸責於上訴人。
    (二)上訴人所屬貨運站既已依海關管理進出口貨棧辦法規定設置完備之防盜措施，
      由海關核發合格證照，復委請航空警察局擔任保全工作，以完善之組織監控每
      一作業流程之貨物移動，即已盡善良管理人之注意義務，並未違反航空貨運站
      倉儲貨物管理規則第四條規定，亦無違反「保護他人之法律」可言。是被上訴
      人主張民法第一八四條侵權行為顯無由成立。
    (三)被上訴人另主張依民法第一八八條規定上訴人應負責任，然被上訴人迄未能證
      明上訴人之受僱人何人應負侵權行為責任，何能令上訴人與該受僱人連帶負責
      呢？且被上訴人對該受僱人十年餘迄未行使損害賠償請求權，已罹時效消滅，
      上訴人亦得援用時效消滅之抗辯，拒絕給付。
  三、證據：除援用原審及本院前審立證方法外，並補提出：(一)「進口一般作業」處
      理規則。(二)航空貨運站簡介影本。(三)航空警察局（八九）航警，檢字第二三０
      六三號函。(四)海關管理進出口貨棧辦法。(五)貨棧登記證二紙。(六)照片十一幀。
      (七)財政部台北關致台北航空貨運站函二件。(八)打盤小組裝盤櫃記錄表。(九)收費
      標準表。(十)航空貨運站倉儲貨物管理規則一件為證。
乙、被上訴人方面：
    被上訴人等未於言詞辯論期日到場，據其於準備程序所為聲明及陳述各如下：
  一、聲明：
    (一)原判決除已確定部分外，上訴人應再給付被上訴人太平產物保險股份有限公司
      新台幣（下同）二百八十萬七千一百六十三元，給付被上訴人富邦產物保險股
      份有限公司一百三十萬八千二百九十八元，給付被上訴人新光產物保險股份有
      限公司一十三萬七千九百零八元，暨均自民國（下同）七十八年一月二十四日
      起至清償日止，按周年利率百分之五計算利息。
  二、陳述：除原審判決及前審判決記載相同者，予以引用外並補稱：
    (一)原審以外幣請求，在鈞院前審（八十一年上更(三)字第二八五號）已變更聲明為
      新台幣請求（金額如聲明所示）先此明。
    (二)撤回原審關於債務不履行部分之主張及陳述，僅基侵權行為即民法第一八四條
      及第一八八條並依民法第二十八條規定請求。
    (三)涉案四批貨物均係在上訴人所屬貨運站倉儲期間遺失，依貨運站管理規則第四
      條，海關進出口辦法第四條，顯然違反保護他人之法律應推定有過失。
    (四)依上訴人所提出進口貨物作業程序第二條僅謂貨物經點收進存倉庫後，依前項
      貨物之重量、性質，分別進存，但點貨人員與貨區經管人如何交接，有何監督
      或監視設備，而貨物進儲貨區放均為開放貨架，如何巡視管理，均無規定。而
      第四條關於貨物驗畢，小貨及小盤貨退存於「驗存區」而未退存原庫，而該「
      驗存區」是否加強區隔或設置何等監督或監視設備，亦無任何規定。再者依上
      訴人所提「出口貨物作業程序」第九條，貨運站僅派員進行貨物裝櫃，並未編
      列人員或設備在場監視，更未加強進出口貨物間之有效區或劃設較安全的圈圍
      區域以打盤。且該第九條僅規定裝盤櫃小組的負責人將盤櫃號碼類別記載於打
      盤小組裝盤紀錄表及工作實況表，亦未要求負責人落實監看貨物是否裝入盤櫃
      。足見上訴人就貨倉各階段管理之規則確有疏漏。
  三、證據：除援用原審及前審立證方法外，並補提出：(一)新聞網路下載影本一紙。
      (二)請求函調台北海關就系爭貨棧證照查驗之資料。
      理      由
一、程序方面：
  (一)被上訴人太平產物保險股份有限公司（下稱太平公司）聲明由該公司總經理董大
    勇承受訴訟，惟查該公司早由董事長董孝強聲明承受訴訟在案（見本院上更(四)字
    第二０七號卷第一二九頁至第一三一頁），而依該公司所提最新公司變更登記事
    項卡所載，董大勇雖為總經理，然董孝強仍為該公司之董事長（見本院上更(五)卷
    第一七六頁、第一七八頁），是該公司原法定院代理人之法定代理權並無消滅事
    由，既無停止訴訟之原因，亦無承受訴訟之必要，先此明。
  (二)被上訴人等經合法通知均未於言詞辯論期日到場，核無民事訴訟法第三百八十六
    條所列各款情形，爰依上訴人之聲請，准由其一造辯論而為判決。
  (三)被上訴人在原審係主張伊所代位之各公司係上訴人倉儲保管中之所有人，因上訴
    人過失侵害其所有權，主張依侵權行為請求賠償，並主張上訴人對其受僱人之過
    失侵權行為，應負連帶賠償責任（見原審卷第五十九頁、第六十頁），上訴本院
    後（更(五)準備程序中）復主張依民法第二十八條規定命上訴人負賠償責任，核屬
    訴之追加，雖為上訴人所不同意，惟此部分追加之訴，其基礎事實與原訴（即民
    法第一八四、第一八八條侵權行為）基礎事實，應屬相同，應予准許。
二、實體方面：
  (一)被上訴人主張：訴外人奎茂股份有限公司（簡稱奎茂公司）自香港進口積體電路
    兩箱，於民國七十六年十月二十七日運抵桃園中正國際機場；奇歐股份有限公司
    （簡稱奇歐公司）自美國進口個人電腦乙組，分裝四十五箱，於七十七年一月三
    十一日運抵中正機場；巨霸電機工業股份有限公司（簡稱巨霸公司）自日本進口
    積體電路一箱，於七十七年五月十九日運抵中正機場；宏碁電腦股份有限公司（
    簡稱宏碁公司）自新加坡進口積體電路一箱，於七十六年三月二十五日運抵中正
    機場；臺灣菱華股份有限公司（簡稱菱華公司）自日本進口ＩＣ電晶體一批，分
    裝六十三箱，於七十六年九月六日運抵中正機場，均由各該運送之航空公司於上
    開日期卸貨，點交上訴人所屬航空貨運站倉庫儲存，以待海關檢驗放行。詎奇歐
    公司貨品遺失一箱、菱華公司貨品遺失三箱、其餘各公司貨品全部遺失。又美商
    聯眾商業股份有限公司（簡稱聯眾公司）出口之頸飾品，由運送之航空公司於七
    十七年十月二十日送交被上訴人倉儲，待檢驗通關，亦遭遺失。依侵權行為及債
    務不履行法律關係（債務不履行之主張業經被上訴人撤回），上訴人均應予賠償
    。上開各公司所受損害已由伊分別基於保險契約賠付完畢，伊依保險法第五十三
    條規定，自得代位請求上訴人賠償等情，被上訴人於本院前審變更其原來請求給
    付美金之聲明，求為命上訴人給付被上訴人太平產物保險股份有限公司（簡稱太
    平公司）新臺幣（以下除表明美金者外，均同）二百八十萬七千一百六十三元、
    富邦產物保險股份有限公司（簡稱富邦公司）一百三十萬八千二百九十八元、新
    光產物保險股份有限公司（簡稱新光公司）一十三萬七千九百零八元及加付法定
    遲延利息之判決（太平公司、富邦公司超過上開金額之變更之訴請求，業經更審
    前本院判決勝訴確定，又被上訴人既變更原訴之聲明，則第一審就原訴所為判決
    亦失其效力，本院僅須就變更後之新訴為裁判，自無須就原判決之上訴為裁判附
    此明）。
  (二)上訴人則以：被上訴人所代位者，除奇歐公司（係空運提單之受貨人）外，均非
    貨物所有人，不得依侵權行為關係請求賠償損害。且伊已盡管理之責，對貨物之
    損失，無故意或過失，亦無不法侵害可言。又伊接受各航空公司委託倉儲各該貨
    物，與被上訴人所代位之各公司間，並無倉儲契約存在，何況縱伊須負賠償責任
    ，依航空貨運站倉儲貨物管理規則（以下稱倉儲貨物管理規則）及伊與各航空公
    司間所訂航空貨運站倉庫使用合約規定，賠償範圍應以每公斤不逾新臺幣一千元
    為限等語，資為抗辯。
  (三)被上訴人主張前開各公司進口或出口之貨品，於上訴人倉儲中遺失，且已由被上
    訴人分別理賠，計太平公司賠付奎茂公司一百九十一萬六千八百七十元、奇歐公
    司九十三萬零二百九十三元；富邦公司賠付巨公司一百零五萬零一百五十九元
    、宏碁公司二十九萬三千一百三十九元；新光公司賠付聯眾公司一十三萬七千九
    百零八元之事實，雖據其提出航空貨運站函、商業發票、包裝單、空運提單、奎
    茂公司函、檢定報告書、保險單、代位求償收據、進口貨物放行異常報告書、存
    證信函等件影本為證（見原審外放證物），上訴人對於系爭貨物於上訴人所屬之
    航空貨運站持有保管中遺失之事實，亦不爭執。惟查：
    1.被上訴人係主張上訴人除應依民法第一百八十四條規定負責外，尚應依民法第
      一百八十八條，及民法第二十八條規定分別與受僱人，其代表權人負連帶賠償
      責任，則除應有具體特定之受僱人及有代表權人，且須此等受僱人或有代表權
      人之人因執行職務加損害於人之要件外，尚須具備(一)故意或過失。(二)加害行為
      不法。(三)須侵害他人權利（違反保護他人法律推定過失部分則包含權利以外之
      利益）。(四)侵害行為與損害之間有因果關係等一般侵權行為之成立要件，始足
      當之。本件微論被上訴人就上訴人之何受僱人或何有代表權人於執行職務之際
      加損害於其所代位之被保險人（或受益人）並不能具體明確的指出人選，為其
      所自承（見本院更(五)卷第一０六頁、第一八二頁、第二五五頁筆錄），已難令
      上訴人依民法第一八八條、第二十八條規定負連帶損害賠償責任。且奎茂公司
      所進口之貨物於遺失之初，貨主並未向警方報案，上訴人所屬貨運站，除全倉
      盤點外，並將資料移請航空警察局偵辦，迄未偵破，此為被上訴人所不爭，有
      被上訴人提出台北航空貨運站函一件為佐（見本院更(五)字卷第一八二頁及第二
      三一頁），復經本院函請內政部警政署航空警察局函覆因卷逾保存年限報結銷
      毀，已無資料等情在卷可考（見本院更(五)字卷第二五０頁），又本件系爭貨物
      遭遺失後，上訴人內部人員是否因遺失而受行政處分已無法查證，且因時間久
      遠，上訴人已無法提出案發當時輪值表及相關人事資料，亦據上訴人陳明在卷
      （見本院上更(五)字卷第一八二頁），自不能單以被上訴人所承保之進出口貨物
      在倉儲中遺失，即認上訴人之受僱人或代表人於執行職務之際有何違失。
    2.被上訴人所代位之各公司是否其貨物之所有權被侵害？上訴人固不否認系爭五
      批貨物在其倉儲中遺失，惟否認前開遺失物係被上訴人所代位之各該公司所有
      。查被上訴人所提出據以主張各該公司為貨物所有權人之惟一有利論據無非係
      空運提單五紙（見原審證物貨外放），經查被上訴人新光公司所提出之為證之
      空運提單係由運送人西北航空公司所開立之主提單（MAWB) 其託運人為聯眾公
      司（見原證第二十九號），而本件貨物係出口貨物，尚未通關出貨即在上訴人
      所屬倉儲中打盤前遺失，其主提單亦不可能隨艙送交受貨人，是此批貨物所有
      權仍屬聯眾公司，當無疑義。又被上訴人富邦公司所提出由新加坡出口商託運
      受貨人為國際商業銀行，受通知人為宏碁公司之空運提單，係由運送人中華航
      空公司之代理公司（FLYING FREIGHT AGENCY(S)PTE LTD)，代為署名簽發之主
      提單（MAWB）（見原證第十八號），此提單之受貨人雖為銀行，然依信用狀慣
      例，空運提單之受通知人應向開狀銀行辦理贖單，再以該空運提單辦理提貨手
      續，足見空運提單上記載開狀銀行為「受貨人」，係為擔保進口商之貨主向其
      贖單而已，故如進口商已向開狀銀行辦理贖單者，即得合法取得空運提單，按
      我國並無航空貨運法亦未參與簽訂華沙公約，而依民法第六百二十九條規定：
      交付提單於受領物品權利之人時，其交付就物品所有權移轉之法律關係，與物
      品之交付有同一效力。宏碁公司既已取得運送人中華公司所開立之主提單，被
      上訴人富邦公司主張宏碁公司已取得此批進口貨物之所有權，亦非無據。至被
      上訴人太平公司所提出空運提單，並非運送人即航空公司所簽發之主提單，而
      係由航空貨運承攬公司（ACME AIRCARGO.FORWARDERS LTD）簽發以交通銀行為
      受貨人，奎茂公司為受通知人，及由（ALEXANDER AIR EXPRESS.INC.）簽發以
      奇歐公司為受貨人之空運副提單（HAWB），另富邦公司所提出者亦係由航空貨
      運承攬公司（NIPPON EXPERSS,CO.LTP.）所簽發以華南銀行為受貨人，巨霸公
      司為受通知人之空運副提單（見原證第三、八、十五號），此觀之前開三紙空
      運副提單上另有「空運主提單」（MAWB）號碼之記載，至為明確。按之國際貿
      易慣例空運副提單僅係由託運人將貨物交付航空貨運承攬業者委託其運送之契
      據，航空貨運承攬業者於彙整拼裝後另與運送人即航空公司簽立運送契約，故
      空運副提單並非由運送人即航空公司所簽發之運送契據，核與我國民法第六百
      二十五條第二項規定顯有未合，自不能認係我國民法第六百二十五條所謂之提
      單，則奎茂公司、奇歐公司、巨霸公司縱取得此等空運副提單，亦不能依我國
      民法第六百二十九條規定，認與物品之交付有同一效力。況前揭空運副提單亦
      明載有華沙公約適用，而華沙公約第五條第一項及第六條第一項，空運提單係
      由託運人制作，與貨物同時交付等文義觀之，華沙公約下之空運提單應係非物
      權證券（見本院上更(三)字卷第二一七、第二一八頁），且與我國民法第六百二
      十五條第二項規定有異，是此三批貨之空運副提單縱曾由奎茂、奇歐、巨霸公
      司執有，尚難謂此三公司已取得此等進口貨之所有權，自難謂係侵權行為之被
      害人。
    3.上訴人復否認有何故意或過失，而被上訴人提出據以主張上訴人有可歸責之證
      據無非係台北航空貨運站函一紙、上訴人所開立之異常報告三紙及正中檢定理
      算公司之檢定報告一件為論據（見原證第五、第九、第十六、第十九、第三十
      號），惟觀之前揭函僅載明：漢高公司（奎茂公司代理人），提貨時未尋獲貨
      物等語（見原證五號）。而正中檢定理算公司之檢定報告書略載：海關人員驗
      關時發現奇歐公司之貨物有四十四箱完好無缺，第四十五號箱子箱口封條被拆
      開過而重封，與原來封條不一樣，裏面貨物不見等語（見原證第九號之一），
      至巨霸公司貨物異常報告係記載：貨主代理人辦妥放行手續，惟因貨物本站作
      業中遺失故未能提領出倉等語（見原證第十六號），而宏碁公司之異常報告係
      記載：放行時未找到該貨，繼續尋找中等語（見原證十九號），聯眾公司之異
      常報告係記載：該貨物自貴重庫出貨至打盤區待上盤時遺失等語（見原證第三
      十號），依前揭書面資料所載，除奇歐公司第四十五箱貨物顯然被盜外，而聯
      眾公司欲出口之貨物係在待盤區遺失，其餘宏碁、巨霸、奎茂公司之貨物均係
      領貨放行時發現貨物不見，此等貨物未尋獲究竟於何區域，於何程序作業中遺
      失？究竟係他人竊盜，監守自盜，或他人領貨錯誤所致，原因本來多端因貨主
      未報警偵辦，奎茂公司貨物雖曾由貨運站移送航空警察局偵辦，而未偵破如前
      所述，均無稽可考，尚難率認上訴人有何故意或過失。依當時航空貨運站倉儲
      貨物管理規則第四條雖規定：航空貨運站對進倉存儲之貨物，除另有約定外，
      自貨物點收進倉時至貨物點交出倉時止，負保管責任。然依同規則第八條第一
      項：航空貨運站對運送人就倉儲貨物之毀損滅失負賠償責任，其賠償金額以每
      公斤不超過新台幣一千元為限：：：同條第二項：前項規定應在航空貨運站與
      運送人訂定之倉庫使用合約內以適當之方式載明之等文義觀之，航空貨運站負
      無過失賠償責任之對象係運送人，而非一般貨主。而本件被上訴人所代位之貨
      主係透過泰國航空公司（復興航空公司總代理）、韓國航空公司、中華航空公
      司、西北航空公司等運送人與航空貨運站簽訂倉庫使用合約（契約書詳見本院
      上字卷第四十五頁至第五十九頁），為兩造所不爭，被上訴人所代位之奎茂、
      奇歐、巨霸、宏碁、聯眾公司既未與上訴人所屬貨運站簽訂倉庫使用合約書，
      則上訴人對此五公司自無須對之負無過失賠償責任。而仍應依一般侵權行為法
      則，由請求權人對於加害人之故意或過失負舉證責任，自難以前揭貨物係在上
      訴人貨運站倉儲中遺失即認為上訴人有何故意或過失。再按海關管理進出口貨
      棧辦法第四條第一項，貨棧之設置，須為堅固之建築，且具有防盜防火、防水
      、通風、照明及其他確保存貨安全與便利海關管理與驗貨之設備，雖不失為保
      護進出口貨物所有人之法律，倘有違反，非不得推定其有過失（民法第一百八
      十四條第二項）；然必其設置或設備就防盜或防火等安全事項應盡之標準或應
      盡之義務有具體違反之情事始足當之，此猶如處罰無照駕駛意在維護交通安全
      ，自屬保護他人之法律，如行為人明知加害人未領有駕駛執照，而仍將汽車交
      其駕駛，或夜間慢車行車時應燃亮燈光，旨在保障公眾安全，倘慢車（腳踏車
      ）駕駛人夜間行車未燃亮燈光，始與違反保護他人法律情事相當（參照最高法
      院六十六年台上字第一０一五號六十七年台上字第二一一一號判例），是自不
      能單以前揭五批貨物係在上訴人貨運站倉儲保管中遺失即認為上訴人就保護他
      人之法律已有所違反。況依同上貨棧辦法第九條規定：經核准登記之貨棧，由
      海關發給貨棧登記證，此項登記證有效期間為二年，期限屆滿前，應由海關複
      勘合格後，始准予換證，但經海關複勘合格而原核定登記事項無變更者，得以
      校正方式辦理（見本院更(五)字卷第二七七頁），查上訴人就所屬台北航空貨運
      站分別於七十一年八月間、七十七年二月間經海關依海關管理進出口貨棧辦法
      核准之貨棧登記證之事實，業據其提出貨棧登記證二紙附卷可佐（見本院上更
      (五)字卷第二八二頁、第三二八頁），依各該登記證所載其有效期間為一年，亦
      即至遲於七十八年二月間止，自可推定該貨運站經勘驗合格有效，而本件五批
      貨物遺失期間係在七十六年至七十七年十月間，仍屬該登記證有效期間，若無
      反證，自不能遽認上訴人就海關管理進出口貨棧辦法第四條所定，防盜等安全
      設備有何未盡或疏漏之情事，而被上訴人復未能舉證證明上訴人就同上貨棧辦
      法第四條所應設之防盜安全設置或設備有何具體之違反情事，自不容依民法第
      一百八十四條第二項推定上訴人有何過失行為。末查被上訴人依上訴人所自制
      定之進出口貨物作業程序（見原審卷第五十一頁至第五十八頁），第二、四、
      九條規定指摘上訴人就貨棧存區及「驗存區」或「待盤區」等作業區間之區隔
      及監視巡視等安全管理不無缺失（詳見被上訴人事實欄陳述第四點所載），微
      論上訴人就被上訴人所指開放貨架予以否認，並陳稱：倉庫貨架為兩側封閉之
      巷道式貨架，並有警衛管制，且有電腦監控系統，復有航空警察局為安全維護
      工作等情，業據其提出照片十一幀為證（見本院上更(五)字卷第二八三頁至第二
      八八頁），且有航空警察局函一件在卷可佐（見本院上更(五)字卷第二六六頁）
      ，惟按以不作為藉以為侵權行為，必須行為人有作為義務而違反其作為義務始
      足當之，而作為義務之來源除契約外，自須有法律依據，查被上訴人所代位之
      五公司與上訴人並無任何契約已如前述，而上訴人既係依海關管理進出貨棧辦
      法核准設置，則其防盜等安全設備設置或管理之義務自應以前揭海關管制進出
      口貨棧辦法或航空貨運站倉儲貨物管理規則所規定為作為義務為憑藉標準，非
      得以個人私意妄加作為義務，上訴人所定「進出口貨物作業程序」僅係其單方
      所訂輔助作業辦法，被上訴人就上訴人究竟有何相當於前揭貨棧辦法或前揭管
      理規則所定應作為義務而有具體違反之情事舉證以實其說，自不能以片面所設
      想者，遽令上訴人負應作為義務，亦不能以上訴人有何不作為之侵權行為。
    4.承前所述，除宏碁及聯眾公司所有貨物受有損害外，奎茂、奇歐、巨霸公司尚
      難其所有貨物受損害，惟被上訴人既不能證明上訴人有何故意或過失之加害行
      為，亦如前述，則損害與加害行為間是否有相當因果關係，自無待贅論。
三、綜上所述，被上訴人既不能證明上訴人對奎茂、奇歐、巨霸、宏碁、聯眾公司有
    何侵權行為，自無從依保險法第五十三條規定代位彼五公司向上訴人行使損害賠
    償請求權，被上訴人請求上訴人給付太平公司二百八十萬七千一百六十三元，給
    付富邦公司一百三十萬八千二百九十八元，給付新光公司十三萬七千九百零八元
    及自七十八年一月二十四日起算法定遲延利息，即非正當。被上訴人變更之訴應
    予駁回。
四、兩造其餘攻防方法及未經援用之証據經酌後認為與本判決結果已不生影響，爰
    不一一論述。
五、據上論結，本件被上訴人變更之訴為無理由，爰依民事訴訟法第三百八十五條第
    一項、第七十八條、第八十五條第一項，判決如主文。
中      華      民      國    九十      年      六      月    二十六    日
                                民事第十七庭
                                    審判長法  官  鄭  雅  萍
                                          法  官  許  文  章
                                          法  官  吳  謀  焰
右正本係照原本作成。
如不服本判決，應於收受送達後二十日內向本院提出上訴書狀，其未表明上訴理由者
，並應於提出上訴後二十日內向本院補提理由書狀（均須按他造當事人之人數附繕本
），上訴時應提出委任律師或具有律師資格之人之委任狀，委任有律師資格者，另應
附具律師及格證書及釋明委任人與受任人有民事訴訟法第四百六十六條之一第一項但
書或第二項（詳附註）所定關係之釋明文書影本。
中      華      民      國    九十      年      七      月      二      日
                                          書記官  黃  瑞  芬
附註：
民事訴訟法第四百六十六條之一（第一項、第二項）：
對於第二審判決上訴，上訴人應委任律師為訴訟代理人，但上訴人或其法定代理人具
有律師資格者，不在此限。
上訴人之配偶、三親等內之血親、二親等內之姻親，或上訴人為法人、中央或地方機
關時，其所屬專任人員具有律師資格並經法院認為適當者，亦得為第三審訴訟代理人
。


司法院資訊處製作；財團法人民間司法改革基金會備份。
